ACORDAO-COMPLETO-2429909

ACÓRDÃO 1155/2021 ATA 2/2021 - PRIMEIRA CÂMARA

VISTOS, relatados e discutidos estes autos de Tomada de Contas Especial instaurada por Fundo Nacional de Saúde em razão de não comprovação da regular aplicação dos recursos repassados por meio do Convênio 00259/2009 (registro Siafi 709.508) para a aquisição de medicamentos pelo Município de Roncador-PR,
ACORDAM os Ministros do Tribunal de Contas da União, reunidos em sessão de 1ª Câmara, ante as razões expostas pelo Relator, em:
9.1. considerar revéis os responsáveis Srs. Aguinaldo Luis Chichetti e Ronaldo Adriano Pereira dos Santos, bem como a empresa GTC Distribuidora de Medicamentos Ltda. - ME, com fundamento no art. 12, § 3º, da Lei 8.443/1992;
9.2. julgar irregulares as contas dos responsáveis Srs. Aguinaldo Luis Chichetti, ex-Prefeito do Município de Roncador-PR, e ex-Secretário Municipal de Saúde interino, Ronaldo Adriano Pereira dos Santos, Diretor de Comunicação Social da Prefeitura Municipal de Roncador-PR e responsável pelo ateste de notas fiscais do convênio, bem como da empresa Gtc Distribuidora de Medicamentos Ltda. - ME com fundamento nos arts. 1º, inciso I, 16, inciso III, alíneas "b" e "c", e § 2º, 19, caput, e 23, inciso III, da Lei 8.443/1992, c/c os arts. 1º, inciso I, 209, incisos II e III, e § 5º, 210 e 214 do Regimento Interno/TCU, e condená-los solidariamente ao pagamento das quantias a seguir especificadas, com a fixação do prazo de quinze dias, a contar das notificações, para comprovarem, perante o Tribunal (art. 214, inciso III, alínea "a", do Regimento Interno) , o recolhimento das dívidas aos cofres do Fundo Nacional de Saúde, atualizadas monetariamente e acrescidas dos juros de mora, calculados a partir das datas discriminadas, até a data dos recolhimentos, na forma prevista na legislação em vigor, abatendo-se, na oportunidade, o valor já ressarcido: 
	VALOR ORIGINAL (R$) 
	DATA DA OCORRÊNCIA

	100.000,00 (D) 
	30/12/2010

	6.133,19 (C) 
	29/7/2011

9.3. aplicar aos responsáveis Srs. Aguinaldo Luis Chichetti, Ronaldo Adriano Pereira dos Santos e GTC Distribuidora de Medicamentos Ltda. - ME a multa prevista no art. 57 da Lei 8.443/1992 c/c o art. 267 do Regimento Interno, no valor individual de R$ 25.000,00 (vinte e cinco mil reais) , com a fixação do prazo de quinze dias, a contar das notificações, para comprovarem, perante o Tribunal (art. 214, inciso III, alínea "a", do Regimento Interno/TCU) , o recolhimento das dívidas aos cofres do Tesouro Nacional, atualizadas monetariamente desde a data deste Acórdão até a dos efetivos recolhimentos, se forem pagas após o vencimento, na forma da legislação em vigor; 
9.4. autorizar, desde logo, nos termos do art. 28, inciso II, da Lei 8.443/1992, a cobrança judicial das dívidas, caso não atendidas as notificações;
9.5. encaminhar cópia deste Acórdão à Procuradoria da República no Estado do Paraná, nos termos do § 3º do art. 16, da Lei 8.443/1992 c/c o § 7º do art. 209, do Regimento Interno do TCU, para adoção das medidas cabíveis.

TOMADA DE CONTAS ESPECIAL. TCE instaurada pelo(a) FUNDO NACIONAL DE SAÚDE - MS em razão de não comprovação da regular aplicação dos recursos repassados pela União, Convênio 00259/2009, firmado com o/a MINISTERIO DA SAUDE, Siafi/Siconv 709508, função SAUDE, que teve como objeto Aquisição de Medicamentos.

Primeira Câmara

Prefeitura Municipal de Roncador - PR.

3. Responsáveis: Aguinaldo Luis Chichetti (XXX.990.048-XX); GTC Distribuidora de Medicamentos Ltda. - ME (78.303.252/0001-87); Ronaldo Adriano Pereira dos Santos (XXX.839.659-XX).

13.1. Ministros presentes: Benjamin Zymler (na Presidência) e Jorge Oliveira.
13.2. Ministros-Substitutos convocados: Augusto Sherman Cavalcanti (Relator) e Weder de Oliveira.

AUGUSTO SHERMAN

Adoto como parte deste relatório a instrução de peça 79, produzida no âmbito da Secretaria de Controle Externo de Tomada de Contas Especial, e com a qual se manifestaram de acordo os dirigentes daquela unidade (peças 80/81) :
"INTRODUÇÃO
Cuidam os autos de tomada de contas especial instaurada por Fundo Nacional de Saúde - MS, originalmente em desfavor de Aguinaldo Luis Chichetti (CPF: XXX.990.048-XX) , na condição de prefeito municipal de Roncador/PR (gestão: 01/01/2009 a 31/12/2012) , em razão de não comprovação da regular aplicação dos recursos repassados pela União por meio do Convênio 00259/2009 (registro Siafi 709508) , firmado entre o Ministério da Saúde e o Município de Roncador - PR, e que tinha por objeto a 'aquisição de medicamentos' (peça 30) .
HISTÓRICO
O Convênio 00259/2009, registro Siafi 709508, foi firmado no valor de R$ 103.998,00, sendo R$ 100.000,00 à conta do concedente e R$ 3.998,00 referentes à contrapartida do convenente. Teve vigência de 31/12/2009 a 1/7/2011, com prazo para apresentação da prestação de contas em 31/7/2011. Os repasses efetivos da União totalizaram R$ 100.000,00 (peça 20) . Os recursos foram creditados na conta específica (Caixa Econômica Federal, agência n. 0386, conta corrente: 340-8) em 5/7/2010 (peça 11, p. 13) . 
Em 29/7/2011 foi devolvido o saldo do convênio, no valor de R$ 6.133,19. A entidade devolveu ao FNS/MS o valor integral da contrapartida juntamente com o saldo do convênio (peça 15, p. 7) , consoante extrato bancário (peça 11) e consulta ao sistema SISGRU (peça 29, p. 1) .
Em 30/7/2011 a entidade convenente apresentou prestação de contas final antes da realização do trabalho de fiscalização 'in loco' (peça 15, p. 7; peça 27) .
Em 19/07/2012 foi realizada visita 'in loco' na PM de Roncador/PR, no qual foi gerado o Relatório de Verificação 'in loco' nº 68-1/2012, de 03/08/2012 (peça 15) , no qual constam, em síntese, os seguintes apontamentos, dentre outros:
- a equipe tentou localizar no almoxarifado/farmácia algum item dos 72 medicamentos constantes nas notas fiscais da empresa fornecedora, porém a tentativa foi frustrada (peça 15, p. 7) ;
- foi relatado que a equipe de fiscalização tentou entrar em contato com o então Secretário Municipal de Saúde, à época da licitação, o Sr. Ronaldo Adriano Pereira dos Santos (CPF XXX.839.659-XX) , o qual exerceu a função de pregoeiro do Pregão Presencial n. 01/2010 e também atestou o recebimento dos medicamentos constantes nas notas fiscais (peça 15, p. 7) ;
- não foi possível verificar a efetiva entrega dos medicamentos pela empresa fornecedora, nem verificar os números de lotes, data de fabricação e validade dos mesmos (peça 15, p. 8) .
- não foi possível rastrear os medicamentos relacionados nas notas fiscais n. 1284, 1285 e 1286, todas emitidas em 23/12/2010 (peça 18) , da empresa GTC Distribuidora de Medicamentos Ltda. (CNPJ 78.303.252/0001-87) , no valor total de R$ 100.839,50, pois as referidas notas fiscais não apresentam a identificação dos lotes e prazos de validade dos medicamentos (peça 15, p. 8) ;
- segundo informações das Sras. Alanna Camila Mendes (CRF019370/PR) e Tatiane Priscilla Marcão Voroniuk (CRF 0222187/PR) , o único controle efetivo de medicamentos era feito através de uma planilha eletrônica, que controlava apenas o recebimento e distribuição dos medicamentos adquiridos através do Consórcio Intermunicipal de Saúde (peça 15, p. 8) ;
- conforme a Declaração Técnica, de 28/6/2011 (peça 38) , foi afirmado que: 'os medicamentos adquiridos com recursos do Convênio nº 259/2009, estão de acordo com as especificações descritas na proposta de aquisição e que foram (ou estão) sendo utilizados no objeto pactuado alcançando os objetivos e finalidades propostas no projeto aprovado', declaração essa que foi ratificada e aprovada pelo então Presidente do Conselho Municipal de Saúde, que também é o Prefeito de Roncador/PR, Sr. Aguinaldo Luis Chichetti (peça 15, p. 8) .
Em 9/12/2013 a Prefeitura Municipal de Roncador/PR ingressou com ação de improbidade administrativa, em desfavor do Sr. Aguinaldo Luis Chichetti, conforme peça inicial, a qual foi autuada no TJPR como processo nº 0001310-72.2013.8.16.0096 (peça 16, p. 2-14) .
Em 30/11/2016 o TCU determinou ao Ministério da Saúde a conclusão da análise da prestação de contas do convênio, ora em exame, pelo item 9.8 do Acórdão 3054/2016-TCU-Plenário (peça 1) .
A prestação de contas e complementações enviadas foram analisadas por meio dos documentos constantes nas peças 13 e 14.
Em 24/4/2018, com fundamento na IN/TCU 71/2012, alterada pela IN/TCU 76/2016 e DN/TCU 155/2016, o dirigente da instituição Fundo Nacional de Saúde - MS autorizou a instauração da tomada de contas especial (peça 7) . O processo foi registrado no sistema e-TCE com o número 383/2018.
O fundamento para a instauração da Tomada de Contas Especial, conforme consignado na matriz de responsabilização elaborada pelo tomador de contas, foi a constatação da seguinte irregularidade: 
Ausência de documentos exigidos na prestação de contas, que comprometa o julgamento da boa e regular aplicação dos recursos do Convênio nº 259/2009; Não identificação do número de lote das notas fiscais.
O responsável arrolado na fase interna foi devidamente comunicado e, diante da ausência de justificativas suficientes para elidir a irregularidade e da não devolução dos recursos, instaurou-se a tomada de contas especial.
No relatório (peça 40) , o tomador de contas concluiu que o prejuízo importaria no valor original de R$ 93.866,81, imputando-se a responsabilidade a Aguinaldo Luis Chichetti, na condição de prefeito municipal de Roncador/PR. 
Em 25/2/2019, a Controladoria-Geral da União emitiu o relatório de auditoria (peça 41) , em concordância com o relatório do tomador de contas. O certificado de auditoria e o parecer do dirigente do órgão de controle interno concluíram pela irregularidade das presentes contas (peças 42 e 43) .
Em 10/4/2019, o ministro responsável pela área atestou haver tomado conhecimento das conclusões contidas no relatório e certificado de auditoria, bem como do parecer conclusivo do dirigente do órgão de controle interno, manifestando-se pela irregularidade das contas, e determinou o encaminhamento do processo ao Tribunal de Contas da União (peça 44) .
Fase externa da TCE
A presente tomada de contas especial foi autuada no TCU em 18/5/2019, dando início à fase externa da TCE.
Em 27/2/2020 foram solicitadas por e-mail informações à Prefeitura Municipal de Roncador/PR, em relação ao servidor Sr. Ronaldo Adriano Pereira dos Santos, responsável pelo ateste das notas fiscais de aquisição de medicamentos, o qual não fora listado no rol de responsáveis na fase interna da TCE (peça 46) .
Em 5/3/2020 a Diretora Financeira da Prefeitura Municipal de Roncador/PR encaminhou e-mail contendo resposta à solicitação, pelo qual remeteu cópia de documentos que foram anexados aos autos (peça 47) .
Em 10/3/2020 foi realizada a instrução inicial do processo (peça 50) . Foi possível definir a responsabilidade do Sr. Aguinaldo Luis Chichetti, do Sr. Ronaldo Adriano Pereira dos Santos e da empresa GTC Distribuidora de Medicamentos Ltda - ME, e quantificar adequadamente o débito a eles atribuídos, na forma dos arts. 10, § 1º, e 12, incisos I e II, da Lei 8.443/1992 c/c o art. 202, incisos I e II, do RI/TCU. Foi proposta a realização de citação desses responsáveis.
ANÁLISE DOS PRESSUPOSTOS DE PROCEDIBILIDADE DA IN/TCU 71/2012
Apreciação do Prejuízo ao Contraditório e Ampla Defesa
Verifica-se que não houve o transcurso de mais de dez anos desde o fato gerador sem que tenha havido a notificação dos responsáveis pela autoridade administrativa federal competente (art. 6º, inciso II, c/c art. 19 da IN/TCU 71/2012, modificada pela IN/TCU 76/2016) , uma vez que o fato gerador da irregularidade sancionada ocorreu em 5/7/2010, e os responsáveis foram notificados sobre a irregularidade pela autoridade administrativa competente conforme abaixo:
a) Aguinaldo Luis Chichetti: pelo Ofício n° 65/2018/PR/CODNE/SE/MS, de 2/2/2018 (peça 34) : encaminhou-se em anexo o Parecer Financeiro SICONV nº 049, de 04/12/2017, ofício esse recebido em 8/2/2018, conforme A.R. (peça 34, p. 3) , além de outras notificações constantes das peças 32-37;
b) Ronaldo Adriano Pereira dos Santos: responsável não arrolado na fase interna;
c) GTC Distribuidora de Medicamentos Ltda - ME: responsável não arrolado na fase interna.
Valor de Constituição da TCE 	
Verifica-se, ainda, que o valor atualizado do débito apurado (sem juros) em 1/1/2017 era de R$ 144.724,30, portanto superior ao limite mínimo de R$ 100.000,00, na forma estabelecida conforme os arts. 6º, inciso I, e 19 da IN/TCU 71/2012, modificada pela IN/TCU 76/2016. 
OUTROS DÉBITOS NOS SISTEMAS DO TCU COM OS MESMOS RESPONSÁVEIS
Informa-se que foi encontrado débito imputável aos responsáveis em outros processos no Tribunal:
	Responsável
	Processos

	GTC Distribuidora de Medicamentos Ltda - ME
	Processo 034.345/2017-5 (TCE, aberto) , Processo 017.464/2017-0 (TCE, aberto) , Processo 032.373/2017-1 (TCE, aberto) , Processo 029.027/2015-2 (TCE, aberto) , Processo 025.039/2016-4 (TCE, aberto) , Processo 018.816/2016-9 (TCE, aberto) , Processo 033.039/2017-8 (TCE, aberto) , Processo 032.244/2013-4 (REPR, encerrado) , Processo 003.458/2014-8 (REPR, encerrado) , Processo 031.453/2013-9 (REPR, encerrado) , Processo 010.146/2013-0 (REPR, encerrado) , Processo 010.717/2011-0 (REPR, encerrado) , Processo 001.280/2015-5 (CBEX, encerrado) , Processo 001.276/2015-8 (CBEX, encerrado) , Processo 014.419/2011-4 (TCE, encerrado) , Processo 014.422/2011-5 (TCE, encerrado) , Processo 004.412/2011-7 (RA, encerrado) e Processo 015.648/2011-7 (TCE, aberto) 

EXAME TÉCNICO			 
Caracterização das irregularidades geradoras do dano ao erário
Extrai-se da situação sintetizada na seção 'histórico' desta instrução que o tomador de contas identificou como ilícito gerador do dano as seguintes irregularidades:
Ocorrência 1: Não comprovação da boa e da regular aplicação dos recursos transferidos ao município de Roncador/PR por meio do Convênio Siconv 259/2009 (Siafi 709508) , evidenciado no Relatório de Verificação 'in loco' nº 68-1/2012, de 03/08/2012, da Divisão de Convênios e Gestão do Ministério da Saúde (peça 15) 
Valor histórico: R$ 93.866,81;
Dispositivos violados: 
- alínea 'h' do inciso II do § 1º do art. 63 da Portaria Interministerial MPG/MF/CGU;  
- subitem 2.9.27 do inciso II da cláusula segunda do Termo de Convênio Siconv 259/2009 (peça 30, p. 3) ;
- subitens 2.1 e 2.2 do inciso II da cláusula segunda do termo de convênio Siconv 259/2009 (peça 30, p. 2) 
- art. 13, inciso X, da Portaria ANVISA nº 802/98;
- inciso I do artigo 1º da Resolução ANVISA RDC nº 320 de 22/12/2002; 
- art. 37, caput, c/c o art. 70, parágrafo único, da Constituição da República Federativa do Brasil;
- arts. 88 e 93 do Decreto-lei 200/1967;
- arts. 38, 66, 68, §5º, e 145 do Decreto nº 93.872/1986; 
- arts. 60 a 64 da Lei 4.320/1964.
- caput e inciso III do art. 9º da Lei n. 8.080/1990.
Responsáveis: 
- Sr. Aguinaldo Luís Chichetti (CPF XXX.990.048-XX) , na condição de Prefeito Municipal de Roncador/PR (gestão: 01/01/2009 a 31/12/2012) e de Secretário Municipal de Saúde interino de Roncador/PR (a partir de 22/7/2010) , 
- Sr. Ronaldo Adriano Pereira dos Santos (CPF XXX.839.659-XX) , na condição de Diretor de Comunicação Social da Prefeitura Municipal de Roncador/PR (gestão: de 4/11/2010 a 1/2/2012) e de atestador das notas fiscais n. 1284, 1285 e 1286, todas emitidas em 23/12/2010, pela empresa GTC Distribuidora de Medicamentos Ltda.; 
- empresa GTC Distribuidora de Medicamentos Ltda. (CNPJ 78.303.252/0001-87) .
Condutas: 
a) condutas do Sr. Aguinaldo Luís Chichetti: 
a.1) não demonstrar a boa e regular aplicação dos recursos transferidos pelo FNS ao município de Roncador/PR por meio do convênio 00259/2009 (registro Siafi 709508) ;
a.2) realizar pagamentos relativos às notas fiscais nº 1284, 1285 e 1286, todas emitidas em 23/12/2010, pela empresa GTC Distribuidora de Medicamentos Ltda., sem a comprovação de que os medicamentos tenham sido efetivamente entregues ao município, ante a não identificação do número dos lotes de fabricação dos medicamentos nas notas fiscais, conjugada com a ausência dos medicamentos no almoxarifado/farmácia do Centro de Saúde Municipal e a ausência de registros de controle de entradas e saídas no almoxarifado/farmácia municipal.
	Fornecedor
	Nota Fiscal
	Valor (R$) 
	Data do Pagamento

	GTC Distribuidora de Medicamentos Ltda - ME
	1286 (peça 18; peça 47, p. 56-62) 
	34.515,60
	30/12/2010 (peça 11, p. 8) 

	GTC Distribuidora de Medicamentos Ltda - ME
	1284 (peça 18; peça 47, p. 56-62) 
	34.609,40
	30/12/2010 (peça 11, p. 8) 

	GTC Distribuidora de Medicamentos Ltda - ME
	1285 (peça 18; peça 47, p. 56-62) 
	31.715,50
	30/12/2010 (peça 11, p. 8) 

b) condutas do Sr. Ronaldo Adriano Pereira dos Santos:
b.1) não comprovar a boa e regular aplicação dos recursos transferidos ao município de Roncador/PR por meio do convênio 00259/2009 (registro Siafi 709508) ;
b.2) ter dado aceite às notas fiscais nº 1284, 1285 e 1286, todas emitidas em 23/12/2010 (peça 18) , pela empresa GTC Distribuidora de Medicamentos Ltda. (CNPJ 78.303.252/0001-87) , sem a identificação do número do lote e do prazo de validade dos medicamentos, em desacordo com o artigo 13, inciso X, da Portaria Anvisa 802/1998, c/c o art. 1º, inciso I, da Resolução Anvisa RDC 320/2002, sem a comprovação de que os medicamentos tenham sido efetivamente entregues ao município, ante a ausência dos medicamentos no almoxarifado/farmácia do Centro de Saúde Municipal e a ausência de registros de controle de entradas e saídas no almoxarifado/farmácia municipal.
	Fornecedor
	Nota Fiscal
	Valor (R$) 
	Data do Pagamento

	GTC Distribuidora de Medicamentos Ltda - ME
	1286 (peça 18; peça 47, p. 56-62) 
	34.515,60
	30/12/2010 (peça 11, p. 8) 

	GTC Distribuidora de Medicamentos Ltda - ME
	1284 (peça 18; peça 47, p. 56-62) 
	34.609,40
	30/12/2010 (peça 11, p. 8) 

	GTC Distribuidora de Medicamentos Ltda - ME
	1285 (peça 18; peça 47, p. 56-62) 
	31.715,50
	30/12/2010 (peça 11, p. 8) 

c) condutas da empresa Gtc Distribuidora de Medicamentos Ltda - Me (CNPJ: 78.303.252/0001-87) .
c.1) receber pagamentos sem a devida comprovação da efetiva entrega dos medicamentos à Prefeitura Municipal de Roncador-PR, em razão do Pregão Presencial n. 01/2010, referente às notas fiscais 1284, 1285 e 1286 (peça 18) , pagas com recursos provenientes do Convênio Siconv 259/2009 (Siafi 709508) , haja vista a não identificação do número dos lotes de fabricação dos medicamentos nas notas fiscais, conjugada com a ausência dos medicamentos no almoxarifado/farmácia do Centro de Saúde Municipal e a ausência de registros de controle de entradas e saídas no almoxarifado/farmácia municipal; 
c.2) emitir as notas fiscais 1284, 1285 e 1286, emitidas em 23/12/2010, sem a indicação do número do lote de fabricação dos produtos nelas constantes, em desacordo com o artigo 13, inciso X, da Portaria Anvisa 802/1998, c/c o art. 1º, inciso I, da Resolução Anvisa RDC 320/2002.
Evidências:
- Relatório de Verificação 'in loco' nº 68-1/2012, de 03/08/2012, da Divisão de Convênios e Gestão do Ministério da Saúde (peça 15) ;
- notas fiscais n. 1284, 1285 e 1286, emitidas em 23/12/2010 pela empresa GTC Distribuidora de Medicamentos Ltda. (peça 18; peça 47, p. 56-61) ;
- extrato do edital de licitação do Pregão Presencial nº 1/2010, de 30/11/2010 (peça 47, p. 46) ;
- termo de adjudicação do objeto do Pregão Presencial nº 1/2010, de 20/12/2010 (peça 47, p. 49) ;
- termo de homologação do Pregão Presencial nº 1/2010, de 20/12/2010 (peça 47, p. 50) ;
- Decreto n. 037/2010, de 22/7/2010 (peça 47, p. 36) ;
- termo de convênio do Convênio 00259/2009 (peça 30) e prestação de contas (peça 27) , documentos subscritos pelo Sr. Aguinaldo Luís Chichetti.
Em 30/12/2010 o município de Roncador/PR realizou o pagamento de medicamentos à empresa GTC Distribuidora de Medicamentos Ltda., vencedora do pregão presencial nº 1/2010 (cujo pregoeiro foi o Sr. Ronaldo Adriano Pereira dos Santos) (peça 11, p. 8) , com recursos provenientes do Convênio Siconv 259/2009 (Siafi 709508) , recebidos em 5/7/2010 (peça 11, p. 13) , porém a Divisão de Convênios do Ministério da Saúde no Estado do Paraná durante sua visita à Secretaria Municipal de Saúde de Roncador/PR em 2012 não localizou o controle de estoque dos mesmos ou outra documentação que comprovasse as regulares entrada e saída dos produtos do almoxarifado/farmácia do Centro Municipal de Saúde (peça 15) , em que pesem constar o atesto de recebimento desses medicamentos nas notas fiscais nº 1284, 1285 e 1286, emitidas em 23/12/2010 (peça 18; peça 47, p. 56-61) . Restou registrado no relatório retromencionado que não se localizou quaisquer dos medicamentos adquiridos (peça 15, p. 7) .
No referido relatório consta registro no sentido de que o local de armazenamento do Centro de Saúde Municipal de Roncador/PR seria insuficiente para abrigar todos os medicamentos eventualmente adquiridos da empresa GTC Distribuidora de Medicamentos Ltda. (peça 15, p. 8) , consoante foto integrante do relatório relativa ao almoxarifado/farmácia (peça 15, p. 19) .
Além disso, a análise das notas fiscais efetuada apontou que não estavam identificados os números dos lotes e prazos de validade dos medicamentos adquiridos com recursos provenientes do Convênio mencionado (peça 15, p. 6) , ausências essas que impossibilitam o devido rastreio dos medicamentos eventualmente distribuídos, conjugada com a devida aferição de suas datas de validade. 
Os dados relativos à aquisição de medicamentos constam do quadro abaixo:
	Fornecedor
	Nota Fiscal
	Valor (R$) 
	Data do Pagamento

	GTC Distribuidora de Medicamentos Ltda. - ME
	1286 (peça 18, p. 1; peça 47, p. 60-61) 
	34.515,60
	30/12/2010 (peça 11, p. 8) 

	GTC Distribuidora de Medicamentos Ltda. - ME
	1284 (peça 18, p. 3-4; peça 47, p. 56-57) 
	34.609,40
	30/12/2010 (peça 11, p. 8) 

	GTC Distribuidora de Medicamentos Ltda. - ME
	1285 (peça 18, p. 5-6; peça 47, p. 58-59) 
	31.715,50
	30/12/2010 (peça 11, p. 8) 

As notas fiscais n. 1284, 1285 e 1286, emitidas em 23/12/2010, pela empresa GTC Distribuidora de Medicamentos Ltda. foram atestadas pelo Sr. Ronaldo Adriano Pereira dos Santos  (CPF XXX.839.659-XX) , servidor público municipal, na época do ateste estava no cargo de agente de vigilância (de 13/3/2002 a 1/2/2012) (peça 47, p. 8 e 26) , porém exercendo - formalmente - a função de Diretor de Comunicação Social (gestão: de 4/11/2010 a 1/2/2012) (peça 47, p. 11) . 
Pelo Decreto n. 037/2010, de 22/7/2010, o Sr. Aguinaldo Luis Chichetti passou a ocupar a função interina de Secretário Municipal de Saúde (peça 47, p. 36) :
O Senhor Aguinaldo Luis Chichetti - Prefeito Municipal de Roncador, Estado do Paraná, no uso de suas atribuições legais, conferidas pela legislação:
DECRETA
Art. 1º. Passa a ocupar interinamente a gestão da Secretaria Municipal de Saúde o senhor Prefeito Municipal, respondendo integralmente pela sua gestão e execução orçamentária por prazo indeterminado.
 (...) 
Fundamentação para o encaminhamento da Ocorrência n. 1: 
Cabe ao convenente comprovar a correta execução física de todos os itens previstos no plano de trabalho. 
Cabe ao responsável demonstrar, por meio da documentação exigida na legislação de regência, a boa e regular aplicação dos recursos públicos federais geridos, bem como a regularidade do pagamento com recursos públicos somente é assegurada com a observância dos procedimentos prévios de aceite/ateste, liquidação e empenho da despesa, e ainda comprovar o controle de estoque e destinação dos produtos adquiridos.
No que diz respeito à responsabilidade do Sr. Aguinaldo Luis Chichetti, restou evidenciado nesta fase de instrução desta TCE que o responsável exerceu o cargo de prefeito municipal, bem assim o cargo de secretário municipal de saúde interino (a partir de 22/7/2010) , quando se deu a ocorrência tratada acima. Ademais, o termo de convênio do Convênio 00259/2009 (peça 30) e a prestação de contas (peça 27) foram subscritos pelo Sr. Aguinaldo.
Enquanto secretário municipal de saúde interino restou claro que a gestão orçamentária estava ao encargo do Sr. Aguinaldo Luis Chichetti, consoante o art. 1º do Decreto Municipal n. 037/2010, de 22/7/2010. 
A responsabilidade pela ausência de comprovação da regularidade de aplicação dos recursos nas unidades de saúde deve incidir sobre o secretário municipal de saúde. Cumpre observar que, conforme disposto no art. 9º, caput e inciso III, da Lei n. 8.080/1990, é competência do secretário municipal de saúde a gestão do Sistema Único de Saúde (SUS) na esfera municipal.
O prefeito municipal, todavia, pode vir a responder por irregularidades na aplicação de recursos do Sistema Único de Saúde (SUS) caso delas participe ativamente. Nessa linha de compreensão, conquanto as normas em referência confiram embasamento à responsabilização do secretário municipal de saúde por irregularidades na aplicação de recursos do SUS transferidos ao município, não afastam a responsabilidade dos prefeitos.
Encontram-se na jurisprudência desta Corte diversos julgados nessa direção, podendo ser citados os Acórdão 6347/2013-TCU-Primeira Câmara - Relator Min. José Múcio Monteiro, 704/2013 - TCU - 2ª Câmara - Rel. Min. André de Carvalho e 284/2014-1ª Câmara - Relator Min. José Múcio Monteiro.
O atesto constante nas notas fiscais (peça 18) remete a responsabilidade pelo recebimento dos materiais farmacêuticos ao Sr. Ronaldo Adriano Pereira dos Santos (CPF XXX.839.659-XX) , na condição de servidor da Prefeitura Municipal de Roncador/PR, consoante o disposto nos arts. 60 a 64 da Lei 4.320/1964. Todavia, esse servidor não foi listado na fase interna da TCE como responsável. Nos documentos advindos da Prefeitura Municipal de Roncador/PR, já na fase externa desta TCE, é apontado que o Sr. Ronaldo Adriano Pereira dos Santos exercia informalmente a função de Secretário Municipal de Saúde, consoante atas de audiências trabalhistas, todavia em tais atas há menção ao seu desempenho - informal - enquanto secretário de saúde no exercício de 2011, período posterior ao ateste (2010) . Não obstante esse indício, fato é que houve o ateste pelo Sr. Ronaldo nas notas fiscais em 27/12/2010 (peça 47, p. 56-61) . Dessa feita, cabe a inclusão do Sr. Ronaldo Adriano Pereira dos Santos (CPF XXX.839.659-XX) no rol de responsáveis, em face das seguintes condutas:
- não comprovação da boa e da regular aplicação dos recursos transferidos ao município de Roncador/PR por meio do convênio 00259/2009 (registro Siafi 709508) ;
- aceite das notas fiscais nº 1284, 1285 e 1286, todas emitidas em 23/12/2010 (peça 18) , pela empresa GTC Distribuidora de Medicamentos Ltda. (CNPJ 78.303.252/0001-87) , sem a identificação do número do lote e do prazo de validade dos medicamentos, em desacordo com o artigo 13, inciso X, da Portaria Anvisa 802/1998, c/c o art. 1º, inciso I, da Resolução Anvisa RDC 320/2002, sem a comprovação de que os medicamentos tenham sido efetivamente entregues ao município, ante a ausência dos medicamentos no almoxarifado/farmácia do Centro de Saúde Municipal e a ausência de registros de controle de entradas e saídas no almoxarifado/farmácia municipal:
	Fornecedor
	Nota Fiscal
	Valor (R$) 
	Data do Pagamento

	GTC Distribuidora de Medicamentos Ltda - ME
	1286 (peça 18, p. 1) 
	34.515,60
	30/12/2010 (peça 11, p. 8) 

	GTC Distribuidora de Medicamentos Ltda - ME
	1284 (peça 18, p. 3-4) 
	34.609,40
	30/12/2010 (peça 11, p. 8) 

	GTC Distribuidora de Medicamentos Ltda - ME
	1285 (peça 18, p. 5-6) 
	31.715,50
	30/12/2010 (peça 11, p. 8) 

No Relatório do Tomador de Contas Especial constou como fundamento legal para a imposição de responsabilidade a Portaria ANVISA n. 802/98. Assim, faz-se necessário especificar o dispositivo da norma invocada (inciso X do art. 13 da Portaria ANVISA n. 802/98) para fins de responsabilização. De antemão nota-se que esse dispositivo aponta clara a responsabilidade da empresa contratada em identificar nas notas fiscais o número dos lotes dos produtos farmacêuticos fornecidos:
Art. 13 As empresas autorizadas como distribuidoras tem o dever de:
 (...) 
X - Somente efetuar as transações comerciais através de nota fiscal que conterá obrigatoriamente o número dos lotes dos produtos farmacêuticos.
Posteriormente, com edição da Resolução ANVISA RDC n. 320, de 22/12/2002, houve reafirmação do dever das empresas distribuidoras de produtos farmacêuticos, quanto à inserção dos números dos lotes dos produtos em notas fiscais: 
Art. 1º As empresas distribuidoras de produtos farmacêuticos devem: 
I - somente efetuar transações comerciais e operações de circulação a qualquer título, de produtos farmacêuticos, por meio de notas fiscais que contenham obrigatoriamente os números dos lotes dos produtos nelas constantes:
Nota-se pelos dispositivos mencionados que a obrigação cominada de inserção do número dos lotes dos produtos é direcionada às empresas distribuidoras de produtos farmacêuticos. No caso em análise, a responsabilidade era da empresa GTC Distribuidora de Medicamentos Ltda. (CNPJ 78.303.252/0001-87) . 
Todavia, tal cominação legal às empresas distribuidoras de medicamentos não afasta a responsabilidade dos gestores municipais, em face do disposto inciso II da cláusula segunda do termo de convênio (peça 30, p. 2) . Embora não houvesse no termo de convênio disposição expressa quanto à necessidade de serem observados os dispositivos relativos à rastreabilidade de medicamentos, constava no preâmbulo do termo de convênio a necessidade de observar 'as normas regulamentares da matéria' (peça 10, p. 1) . E foram nesse sentido as decisões veiculadas no Acórdão n. 8337/2018-TCU-2ª. Câmara (da relatoria do Exmo. Ministro Augusto Nardes) e no Acórdão n. 818/2019-TCU-2ª. Câmara (da relatoria do Exmo. Ministro-Substituto Marcos Bemquerer) . Por fim, é de se resgatar a expressão 'nos termos da legislação pertinente', bem assim a necessidade de registrar os atos e fatos administrativos de gestão dos recursos alocados ao convênio, contida no inciso II da cláusula segunda do termo de convênio constava como dever do convenente (peça 10, p. 2) , o que entendemos abarcar o devido controle do estoque de medicamentos adquiridos com recursos repassados pela entidade concedente:
 (...) 
II - O CONVENENTE compromete-se a:
 (...) 
2.1. Executar direta ou indiretamente, nos termos da legislação pertinente, os trabalhos necessários a consecução do objeto e dos objetivos de que tratam este Convenio, observando sempre os critérios de qualidade técnica, os custos e os prazos previstos; 
2.2. Registrar em sua contabilidade analítica os atos e fatos administrativos de gestão dos recursos alocados a este Convênio;
Na jurisprudência deste Tribunal, a liquidação irregular da despesa conduz à responsabilização solidária da empresa beneficiária e do agente público responsável, consoante o Acórdão 2539/2009 - TCU - 1ª. Câmara, da relatoria do Exmo. Ministro Walton Alencar: 
A liquidação irregular da despesa conduz à responsabilização solidária da empresa beneficiária e do agente público encarregado do recebimento dos serviços contratados e indevidamente prestados. 
Nesse contexto, entende-se que 'a efetivação de pagamentos sem contraprestação de serviços ou fornecimento de material caracteriza desvio de recursos públicos e fraude contra a Administração', consoante o Acórdão 2148/2008-TCU-Plenário, da relatoria do Exmo. Ministro Valmir Campelo: 
A efetivação de pagamentos sem contraprestação de serviços ou fornecimento de material caracteriza desvio de recursos públicos e fraude contra a Administração. O agente público que realiza pagamento indevido é responsável solidário com os que recebem. 
Dessa feita, cabe a inclusão no rol de responsáveis da empresa contratada, a empresa GTC Distribuidora de Medicamentos Ltda. (CNPJ 78.303.252/0001-87) , em face das seguintes condutas: 
- recebimento de pagamentos sem a devida comprovação da efetiva entrega dos medicamentos à Prefeitura Municipal de Roncador-PR, em razão do Pregão Presencial n. 01/2010, referente às notas fiscais 1284, 1285 e 1286 (peça 18) , pagas com recursos provenientes do Convênio Siconv 259/2009 (Siafi 709508) , haja vista a não identificação do número dos lotes de fabricação dos medicamentos nas notas fiscais, conjugada com a ausência dos medicamentos no almoxarifado/farmácia do Centro de Saúde Municipal e a ausência de registros de controle de entradas e saídas no almoxarifado/farmácia municipal; 
- emissão das notas fiscais 1284, 1285 e 1286, emitidas em 23/12/2010, sem a indicação do número do lote de fabricação dos produtos nelas constantes, em desacordo com o artigo 13, inciso X, da Portaria Anvisa 802/1998, c/c o art. 1º, inciso I, da Resolução Anvisa RDC 320/2002.
Quantificação do débito
Na fase interna desta TCE considerou-se como data do fato gerador a data do repasse do FNS para a conta específica: dia 5/7/2010. 
Todavia, a data da saída dos recursos da conta específica deu-se no dia 30/12/2010, data em que se realizou a transferência bancária em favor da empresa GTC. Por essa razão, considera-se que a data do fato gerador para realização da citação seja a data do efetivo pagamento das notas fiscais apresentadas. Assim, considerando-se a devolução do saldo do convênio e do valor integral da contrapartida ocorridas em 29/7/2011, tem-se como débito o constante do quadro abaixo:
	VALOR ORIGINAL (R$) 
	DATA DA OCORRÊNCIA

	100.000,00 (D) 
	30/12/2010

	6.133,19 (C) 
	29/7/2011

Prescrição da Pretensão Punitiva
Observa-se não ter ocorrido a prescrição da pretensão punitiva por parte do TCU que, nos termos do entendimento firmado no Acórdão 1441/2016-TCU-Plenário (Rel. Ministro Benjamin Zymler) , subordina-se ao prazo geral de prescrição indicado no art. 205 do Código Civil, qual seja, dez anos contados a partir da data de ocorrência da irregularidade sancionada, nos termos do art. 189 do Código Civil. As irregularidades discutidas nesta TCE ocorreram no exercício de 2010, bem como houve a interrupção do prazo prescricional, em 10/2/2020, pelo ato que determinou as citações (peça 52) .
Análise das Citações
Em cumprimento ao Despacho do Sr. Secretário de Controle Externo (peça 52) , foi promovida a citação das seguintes pessoas:
- Sr. Aguinaldo Luis Chichetti: mediante o Ofício 8802/2020-TCU/Seproc, de 11/3/2020 (peça 59) , o qual foi devolvido (peça 68) ; o Ofício 8801/2020-TCU/Seproc, de 11/3/2020 (peça 60) , recebido em 2/4/2020 (peça 64) ; o Ofício 8799/2020-TCU/Seproc, de 11/3/2020 (peça 61) , recebido em 2/4/2020 (peça 63) , 
- Sr. Ronaldo Adriano Pereira dos Santos: mediante o Ofício 8810/2020-TCU/Seproc, de 11/3/2020 (peça 62) , recebido em 2/4/2020 (peça 65) ;
- empresa GTC Distribuidora de Medicamentos Ltda - ME: mediante o Ofício 8812/2020-TCU/Seproc, de 11/3/2020 (peça 58) , o qual foi devolvido tendo por motivo 'endereço insuficiente' (peça 66) , tendo sido utilizado o endereço constante da base de dados da Receita Federal (peça 57) . Foi realizada nova pesquisa de endereço (peça 67) . Foram encaminhados novos ofícios de citação, direcionado à sócia-administradora, Sra. Daniela Miotto, mediante o Ofício 21233/2020-TCU/Seproc, de 9/5/2020 (peça 70) , o qual foi devolvido por estar 'ausente' (peça 75) ; e mediante o Ofício 21234/2020-TCU/Seproc, de 9/5/2020 (peça 71) , o qual foi devolvido por estar 'ausente' (peça 74) . Em 19/5/2020, foi citada a empresa GTC Distribuidora de Medicamentos Ltda. (CNPJ 78.303.252/0001- 87) , na pessoa de sua representante legal, a Sra. Daniela Miotto (CPF XXX.254.949-XX) , mediante o Edital 648/2020, publicado no D.O.U. (peça 72) . Em 21/5/2020 foi encaminhado à Sra. Daniela Miotto o Ofício 21235/2020-TCU/Seproc, de 9/5/2020 (peça 73) , o qual foi devolvido por estar ausente (peça 76) .
Apesar de o Sr. Aguinaldo Luis Chichetti e o Sr. Ronaldo Adriano Pereira dos Santos terem tomado ciência dos expedientes que lhes foram encaminhados, conforme atestam os avisos de recebimento (AR) que compõem as peças 63-65, não atenderam a citação e não se manifestaram quanto às irregularidades verificadas.
A empresa GTC Distribuidora de Medicamentos Ltda - ME, citada por via editalícia (peça 72) , não atendeu a citação e não se manifestou quanto às irregularidades verificadas. Destaca-se que antes da citação por edital foram adotadas providências que esgotaram as tentativas de localização do responsável. De fato, foram empreendidas pesquisas de endereços obtidos por consultas a sistemas de informação (peças 57 e 67) , todavia os ofícios que foram remetidos para os endereços localizados não foram suficientes para alcançar a empresa ou a sua representante legal. 
Transcorrido o prazo regimental fixado e mantendo-se inertes os aludidos responsáveis, impõe-se que sejam considerados revéis, dando-se prosseguimento ao processo, de acordo com o art. 12, § 3º, da Lei 8.443/1992.
Cumpre tecer breves considerações sobre a forma como são realizadas as comunicações processuais no TCU. A esse respeito, destacam-se o art. 179, do Regimento Interno do TCU (Resolução 155, de 4/12/2002) e o art. 4º, inciso III, § 1º, da Resolução TCU 170, de 30 de junho de 2004, in verbis:
Art. 179. A citação, a audiência ou a notificação, bem como a comunicação de diligência, farse-ão:
I - mediante ciência da parte, efetivada por servidor designado, por meio eletrônico, fac-símile, telegrama ou qualquer outra forma, desde que fique confirmada inequivocamente a entrega da comunicação ao destinatário;
II - mediante carta registrada, com aviso de recebimento que comprove a entrega no endereço do destinatário;
III - por edital publicado no Diário Oficial da União, quando o seu destinatário não for localizado
 (...) 
Art. 3º As comunicações serão dirigidas ao responsável, ou ao interessado, ou ao dirigente de órgão ou entidade, ou ao representante legal ou ao procurador constituído nos autos, com poderes expressos no mandato para esse fim, por meio de:
I - correio eletrônico, fac-símile ou telegrama;
II - servidor designado;
III - carta registrada, com aviso de recebimento;
IV - edital publicado no Diário Oficial da União, quando o seu destinatário não for localizado, nas hipóteses em que seja necessário o exercício de defesa'.
Art. 4º. Consideram-se entregues as comunicações:
I - efetivadas conforme disposto nos incisos I e II do artigo anterior, mediante confirmação da ciência do destinatário;
II - realizadas na forma prevista no inciso III do artigo anterior, com o retorno do aviso de recebimento, entregue comprovadamente no endereço do destinatário;
III - na data de publicação do edital no Diário Oficial da União, quando realizadas na forma prevista no inciso IV do artigo anterior.
§ 1º O endereço do destinatário deverá ser previamente confirmado mediante consulta aos sistemas disponíveis ao Tribunal ou a outros meios de informação, a qual deverá ser juntada ao respectivo processo.
 (...) 
Bem se vê, portanto, que a validade da citação via postal não depende de que o aviso de recebimento seja assinado pelo próprio destinatário da comunicação, o que dispensa, no caso em tela, a entrega do AR em 'mãos próprias'. A exigência da norma é no sentido de o Tribunal verificar se a correspondência foi entregue no endereço correto, residindo aqui a necessidade de certeza inequívoca. 
Não é outra a orientação da jurisprudência do TCU, conforme se verifica dos julgados a seguir transcritos:
São válidas as comunicações processuais entregues, mediante carta registrada, no endereço correto do responsável, não havendo necessidade de que o recebimento seja feito por ele próprio (Acórdão 3648/2013-TCU-Segunda Câmara, Relator Ministro JOSÉ JORGE) ;
É prescindível a entrega pessoal das comunicações pelo TCU, razão pela qual não há necessidade de que o aviso de recebimento seja assinado pelo próprio destinatário. Entregandose a correspondência no endereço correto do destinatário, presume-se o recebimento da citação. (Acórdão 1019/2008-TCU-Plenário, Relator Ministro BENJAMIN ZYMLER) ;
As comunicações do TCU, inclusive as citações, deverão ser realizadas mediante Aviso de Recebimento - AR, via Empresa Brasileira de Correios e Telégrafos, bastando para sua validade que se demonstre que a correspondência foi entregue no endereço correto. (Acórdão 1526/2007-TCU-Plenário, Relator Ministro AROLDO CEDRAZ) .
A validade do critério de comunicação processual do TCU foi referendada pelo Supremo Tribunal Federal, nos termos do julgamento do MS-AgR 25.816/DF, por meio do qual se afirmou a desnecessidade da ciência pessoal do interessado, entendendo-se suficiente a comprovação da entrega do 'AR' no endereço do destinatário:
EMENTA: AGRAVO REGIMENTAL. MANDADO DE SEGURANÇA. DESNECESSIDADE DE INTIMAÇÃO PESSOAL DAS DECISÕES DO TRIBUNAL DE CONTAS DA UNIÃO. ART. 179 DO REGIMENTO INTERNO DO TCU. INTIMAÇÃO DO ATO IMPUGNADO POR CARTA REGISTRADA, INICIADO O PRAZO DO ART. 18 DA LEI nº 1.533/51 DA DATA CONSTANTE DO AVISO DE RECEBIMENTO. DECADÊNCIA RECONHECIDA. AGRAVO IMPROVIDO.
O envio de carta registrada com aviso de recebimento está expressamente enumerado entre os meios de comunicação de que dispõe o Tribunal de Contas da União para proceder às suas intimações.
O inciso II do art. 179 do Regimento Interno do TCU é claro ao exigir apenas a comprovação da entrega no endereço do destinatário, bastando o aviso de recebimento simples.
No caso vertente, a citação da responsável se deu em endereços provenientes de pesquisas de endereços realizadas pelo TCU, de forma bastante zelosa, porquanto, devido ao insucesso de realizar a citação em endereços constantes nos sistemas CPF e CNPJ da Receita (peça 57) , buscou-se a notificação em endereços provenientes de sistemas públicos (TSE) e das bases de dados do próprio TCU (peça 67) . Diante do insucesso na entrega dos ofícios nos referidos endereços, promoveu-se a citação por edital publicado no Diário Oficial da União (peça 72) .
Nos processos do TCU, a revelia não leva à presunção de que seriam verdadeiras todas as imputações levantadas contra os responsáveis, diferentemente do que ocorre no processo civil, em que a revelia do réu opera a presunção da verdade dos fatos narrados pelo autor. Dessa forma, a avaliação da responsabilidade do agente não pode prescindir da prova existente no processo ou para ele carreada.
Ao não apresentar sua defesa, o responsável deixou de produzir prova da regular aplicação dos recursos sob sua responsabilidade, em afronta às normas que impõem aos gestores públicos a obrigação legal de, sempre que demandados pelos órgãos de controle, apresentar os documentos que demonstrem a correta utilização das verbas públicas, a exemplo do contido no art. 93 do Decreto-Lei 200/67: 'Quem quer que utilize dinheiros públicos terá de justificar seu bom e regular emprego na conformidade das leis, regulamentos e normas emanadas das autoridades administrativas competentes.' 
Mesmo as alegações de defesa não sendo apresentadas, considerando o princípio da verdade real que rege esta Corte, procurou-se buscar, em manifestações dos responsáveis na fase interna desta Tomada de Contas Especial, se havia algum argumento que pudesse ser aproveitado a seu favor, todavia não consta dos autos nenhuma defesa apresentada por algum dos responsáveis arrolados na fase interna da TCE. 	
CONCLUSÃO
Diante da revelia do Sr. Aguinaldo Luis Chichetti, do Sr. Ronaldo Adriano Pereira dos Santos e da empresa GTC Distribuidora de Medicamentos Ltda - ME e inexistindo nos autos elementos que permitam concluir pela ocorrência de boa-fé ou de outros excludentes de culpabilidade em suas condutas, propõe-se que suas contas sejam julgadas irregulares e que os responsáveis sejam condenados em débito, bem como que lhes seja aplicada a multa prevista no art. 57 da Lei 8.443/1992.
Em face da revelia do Sr. Aguinaldo Luis Chichetti, do Sr. Ronaldo Adriano Pereira dos Santos e da empresa GTC Distribuidora de Medicamentos Ltda - ME, e por não constar solicitação de parcelamento do débito por parte desses responsáveis, não será proposta a concessão de autorização do pagamento parcelado de dívida imposta pelo TCU, em consonância com o expresso no voto condutor do Acórdão 4733/2018-TCU-1ª. Câmara, da relatoria do Exmo. Ministro-Substituto Augusto Sherman.
Informações Adicionais
Quanto à ação de improbidade administrativa mencionada nestes autos (peça 16, p. 2-14) , em consulta ao site do TJPR, consta que o Processo 0001310-72.2013.8.16.0096 ainda não foi julgado e constam como partes as que seguem: a) autor: Município de Roncador/PR; b) réus: Aguinaldo Luis Chichetti, G. T. C. Distribuidora de Medicamentos Ltda. e Ronaldo Adriano Pereira dos Santos.
Em 30/11/2016 foi julgado o TC Processo 031.308/2011-2 (Acórdão 3054/2016-TCU-Plenário) , relativo a acompanhamento realizado para verificar regularidade, eficácia e eficiência na gestão dos recursos decorrentes de emendas parlamentares destinados a municípios do Estado do Paraná, nos exercícios de 2010 e 2011, para aquisição de medicamentos da assistência farmacêutica básica. No relatório consta um dos achados de auditoria que aponta que no município de Capanema também não foram registrados no controle de estoque os medicamentos adquiridos, bem assim que nas notas fiscais não veio veiculado dados do lote de fabricação dos medicamentos (peça 1, p. 9, destaques nossos) :
57. Nos municípios de Capanema e Santa Izabel do Oeste, as divergências verificadas entre os registros de entrada de medicamentos nos almoxarifados municipais e as notas fiscais apresentadas indicavam fortes indícios de que foram realizados pagamentos sem a correspondente entrega dos medicamentos. 
58. O município de Capanema utilizava um sistema informatizado de controle de estoques chamado WinSaúde, de propriedade da empresa IDS Software e Consultoria. Em conversa com os responsáveis técnicos pela unidade básica de saúde central, foi informado que todo recebimento, transferências e distribuição de medicamentos eram registradas no sistema. 
59. Todavia, nenhum dos medicamentos supostamente adquiridos com recursos do Convênio 709498/2009 (R$ 150.000,00) foram registrados no sistema. No que concerne ao Convênio 710630/2009 (R$ 100.000,00) , constatou-se que apenas cerca de 10% dos medicamentos foram efetivamente registrados no sistema e entregues ao município. 
60. Estas irregularidades, associadas ao fato de que as notas fiscais apresentadas no Convênio 709498/2009 não possuíam a identificação do número do lote de fabricação dos medicamentos, em desacordo com o disposto no art. 13, inciso X, da Portaria Anvisa 802/1998, c/c o art. 1º, I, da Resolução Anvisa RDC 320/2002, e tendo em vista que os medicamentos supostamente adquiridos não foram encontrados no almoxarifado municipal, também resultaram na autuação do processo de representação TC Processo 009.642/2013-7.
 (...) 
PROPOSTA DE ENCAMINHAMENTO
Diante do exposto, submetem-se os autos à consideração superior, propondo:
 considerar revéis para todos os efeitos o Sr. Aguinaldo Luis Chichetti (CPF: XXX.990.048-XX) ; o Sr. Ronaldo Adriano Pereira dos Santos (CPF XXX.839.659-XX) ; e a empresa GTC Distribuidora de Medicamentos Ltda. (CNPJ 78.303.252/0001-87) , dando-se prosseguimento ao processo, com fulcro no art. 12, § 3º, da Lei n. 8.443/92;  (item 7.3) 
com fundamento nos arts. 1º, inciso I, 16, inciso III, alíneas 'b' e 'c', e § 2º da Lei 8.443/1992 c/c os arts. 19 e 23, inciso III, da mesma Lei, e com arts. 1º, inciso I, 209, incisos II e III, e § 5º, 210 e 214, inciso III, do Regimento Interno, que sejam julgadas irregulares as contas do Sr. Aguinaldo Luís Chichetti (CPF XXX.990.048-XX) , na condição de Prefeito Municipal de Roncador/PR (gestão: 01/01/2009 a 31/12/2012) e de Secretário Municipal da Saúde interino (gestão: a partir de 22/7/2010) , do Sr. Ronaldo Adriano Pereira dos Santos (CPF XXX.839.659-XX) , na condição de Diretor de Comunicação Social da Prefeitura Municipal de Roncador/PR (gestão: de 4/11/2010 a 1/2/2012) e de atestador das notas fiscais n. 1284, 1285 e 1286, todas emitidas em 23/12/2010, e condená-los, em solidariedade, com a empresa GTC Distribuidora de Medicamentos Ltda. (CNPJ 78.303.252/0001-87) , ao pagamento das quantias a seguir especificadas, com a fixação do prazo de quinze dias, a contar das notificações, para comprovarem, perante o Tribunal (art. 214, inciso III, alínea 'a', do Regimento Interno) , o recolhimento das dívidas aos cofres do Fundo Nacional de Saúde, atualizadas monetariamente e acrescidas dos juros de mora, calculados a partir das datas discriminadas, até a data dos recolhimentos, na forma prevista na legislação em vigor,  abatendo-se, na oportunidade, o valor já ressarcido:  (item 8) 
	VALOR ORIGINAL (R$) 
	DATA DA OCORRÊNCIA

	100.000,00 (D) 
	30/12/2010

	6.133,19 (C) 
	29/7/2011

Valor atualizado, e com juros de mora, até 1º/7/2020: R$ 191.290,51 (peça 78) 
 aplicar aos Srs. Aguinaldo Luis Chichetti (CPF: XXX.990.048-XX) e Ronaldo Adriano Pereira dos Santos (CPF XXX.839.659-XX) , e à empresa GTC Distribuidora de Medicamentos Ltda. (CNPJ 78.303.252/0001-87) , individualmente, a multa prevista no art. 57 da Lei 8.443/1992 c/c o art. 267 do Regimento Interno, com a fixação do prazo de quinze dias, a contar das notificações, para comprovarem, perante o Tribunal (art. 214, inciso III, alínea 'a', do Regimento Interno) , o recolhimento das dívidas aos cofres do Tesouro Nacional, atualizadas monetariamente desde a data do acórdão até a dos efetivos recolhimentos, se forem pagas após o vencimento, na forma da legislação em vigor;  (item 8) 
 autorizar, desde logo, nos termos do art. 28, inciso II, da Lei 8.443/1992, a cobrança judicial das dívidas, caso não atendidas as notificações;
 encaminhar cópia da deliberação ao Procurador-Chefe da Procuradoria da República no Paraná, nos termos do § 3º do art. 16 da Lei 8.443/1992 c/c o § 7º do art. 209 do Regimento Interno do TCU, para adoção das medidas cabíveis; e comunicar-lhe que o relatório e o voto que a fundamentarem podem ser acessados por meio do endereço eletrônico www.tcu.gov.br/acordaos e que, caso haja interesse, o Tribunal pode enviar-lhe cópia desses documentos sem qualquer custo;
 encaminhar cópia da deliberação à Prefeitura Municipal de Roncador/PR." 
2.	O Ministério Público/TCU, neste feito representado pelo Procurador Marinus Eduardo De Vries Marsico, manifestou-se à peça 82 nos seguintes termos:
"À vista do que consta nos autos, manifestamos nossa concordância com a proposta de mérito alvitrada pela Secex-TCE na instrução que integra a peça 79. Nada obstante, entendemos oportuno tecer algumas considerações sobre a composição do valor do débito, conforme a seguir comentado.
Segundo os extratos bancários que integram a peça 11, a movimentação dos recursos aplicados na execução do Convênio 259/2009 pode ser assim resumida: em 5/7/2010, os R$ 100.000,00 repassados pelo concedente foram creditados na conta específica (p. 13) ; 11 dias depois, em 16/7/2010, esse total foi aplicado em poupança (p. 13-15) ; em 30/12/2010, R$ 100.839,50 foram sacados da poupança (p. 19) , devolvidos à conta específica (p. 8) e utilizados, mediante 3 transferências a débito, no pagamento da empresa GTC Distribuidora de Medicamentos Ltda. (p. 8) . Somente em 29/6/2011, a contrapartida pactuada, no valor de R$ 3.998,00, foi creditada na conta específica (p. 2) . Um mês depois, em 28/7/2011, o saldo remanescente do convênio que havia permanecido na poupança, no valor de R$ 2.135,19, foi devolvido à conta específica (p. 26 e 1) . No dia seguinte, em 29/7/2011, o saldo da conta específica, no valor de R$ 6.133,19, foi transferido ao concedente (p. 1) . 
As informações extraídas dos extratos bancários revelam que as receitas do convênio totalizaram R$ 106.972,69, dos quais R$ 100.000,00 foram repassados pelo concedente; R$ 2.974,69 foram decorrentes da aplicação dos recursos federais em poupança; e R$ 3.998,00 foram oriundos da contrapartida. Desses R$ 106.972,69, R$ 100.839,50 foram pagos à empresa GTC em 30/12/2010 e R$ 6.133,19 foram restituídos ao concedente em 29/7/2011. No que se refere a esses R$ 6.133,19, importa destacar que R$ 2.135,19 constituíam sobra dos recursos federais que permaneceram aplicados em poupança e R$ 3.998,00 eram recursos municipais decorrentes da contrapartida. 
Imaginemos que o Sr. Aguinaldo Luis Chichetti, ex-prefeito, tivesse dado um destino incerto aos R$ 6.133,19, em vez de devolvê-los ao concedente. Nessa hipótese, o débito de que trata a presente TCE seria assim constituído:
a) cofre credor: Fundo Nacional de Saúde
a.1) responsáveis solidários: Sr. Aguinaldo Luis Chichetti, Sr. Ronaldo Adriano Pereira dos Santos e GTC Distribuidora de Medicamentos Ltda.
	Valor (R$) 
	Data
	Observação

	100.839,50
	30/12/2010
	Valor pago à GTC

a.2) responsável: Sr. Aguinaldo Luis Chichetti
	Valor (R$) 
	Data
	Observação

	2.135,19
	29/7/2011
	Sobra do rendimento de aplicação em poupança

	b) cofre credor: Município de Roncador/PR
	b.1) responsável: Sr. Aguinaldo Luis Chichetti
	Valor (R$) 
	Data
	Observação

	3.998,00
	29/6/2011
	Contrapartida do município

Ocorre que, como houve a devolução de R$ 6.133,19 ao concedente em 29/7/2011, esse valor precisaria ser descontado do valor devido. Assim, deixando-se de lado, por falta de competência do TCU, a parcela do débito cujo credor é o município, o débito apresentado no subitem 'a.2' retro passaria a constituir um crédito em favor do Sr. Aguinaldo Luis Chichetti, no valor de R$ 3.998,00 (R$ 6.133,19 (C) - R$ 2.135,19 (D) ) , contado a partir de 29/7/2011.
Nesse caso, como não há débito pelo qual responda individualmente o ex-prefeito, essa parcela credora pode ser aproveitada em favor da dívida apresentada no subitem 'a.1' retro, de modo que o valor devido ao Fundo Nacional de Saúde pelos responsáveis solidários passaria a ser o seguinte:
	Valor (R$) 
	Data
	D/C

	100.839,50
	30/12/2010
	D

	3.998,00
	29/7/2011
	C

Esses, segundo entendemos, deveriam ser os valores utilizados na condenação.
Contudo, conforme se observa nas peças 60, 61 e 62, a composição do débito apresentada na tabela acima difere daquela que constou nos ofícios de citação tanto em relação ao valor da parcela devedora, quanto em relação à parcela credora, senão vejamos:
	Valor (R$) 
	Data
	D/C

	100.000,00
	30/12/2010
	D

	6.133,19
	29/7/2011
	C

Nesse contexto, eventual condenação pelos valores que indicamos como sendo os corretos constituiria situação mais gravosa do que aquela que constou nos ofícios de citação, já que tanto o aumento da parcela devedora, quanto a diminuição da parcela credora operam em desfavor dos responsáveis. Para que isso fosse possível sem o risco de futuros questionamentos, seria necessária a renovação das citações. Todavia, como a diferença entre os valores não é relevante, entendemos que, por precaução e economia processual, tal procedimento possa ser dispensado, condenando-se os responsáveis pelos valores que constaram nos ofícios de citação, isto é, aqueles sugeridos pela Unidade Técnica no subitem 10-b de sua instrução (peça 79, p. 14) . 
Assim, à vista das considerações expendidas, manifestamo-nos de acordo com a proposta alvitrada pela Secex-TCE na instrução que integra a peça 79, ressalvando, porém, que a empresa GTC Distribuidora de Medicamentos Ltda. também deverá ter contas julgadas irregulares."
É o relatório.

não há.

Procurador Marinus Eduardo De Vries Marsico.

TOMADA DE CONTAS ESPECIAL. CONVÊNIO. AQUISIÇÃO DE MEDICAMENTOS. NÃO LOCALIZAÇÃO DOS MEDICAMENTOS JUNTO À PREFEITURA. NOTAS FISCAIS SEM INDICAÇÃO DO NUMERO DE LOTE E VALIDADE DOS MEDICAMENTOS. INDÍCIOS DE NÃO RECEBIMENTO DOS MEDICAMENTOS ADQUIRIDOS. CITAÇÃO SOLIDÁRIA DO PREFEITO E SECRETÁRIO DE SAÚDE INTERINO, DO RESPONSÁVEL PELO ATESTE DAS NOTAS FISCAIS E DA EMPRESA FORNECEDORA. REVELIA. CONTAS IRREGULARES, COM IMPUTAÇÃO DE DÉBITO E APLICAÇAO DE MULTA PROPORCIONAL.

TOMADA DE CONTAS ESPECIAL (TCE)

Secretaria de Controle Externo de Tomada de Contas Especial (SecexTCE).

Em exame Tomada de Contas Especial instaurada por Fundo Nacional de Saúde em razão da não comprovação da regular aplicação dos recursos repassados por meio do Convênio 00259/2009 (registro Siafi 709.508) , firmado entre o Ministério da Saúde e o Município de Roncador - PR, cujo objeto consistiu na aquisição de medicamentos.
2.	Após o exame preliminar deste processo, realizado pela SecexTCE, conclui-se pela responsabilidade solidária: (i) do Sr. Aguinaldo Luís Chichetti, então Prefeito Municipal de Roncador/PR (gestão: 01/01/2009 a 31/12/2012) e também Secretário Municipal da Saúde interino (gestão: a partir de 22/7/2010) ; (ii) do Sr. Ronaldo Adriano Pereira dos Santos, então Diretor de Comunicação Social da Prefeitura Municipal de Roncador/PR (gestão: de 4/11/2010 a 1/2/2012) , responsável pelo ateste das notas fiscais nº s. 1284, 1285 e 1286, todas emitidas em 23/12/2010, bem como (iii) da empresa GTC Distribuidora de Medicamentos Ltda., frente aos recursos transferidos, os quais restaram carentes de comprovação da boa e regular aplicação.
3.	As irregularidades ensejadoras dessa responsabilização consistiram na ausência de comprovação de que os medicamentos tivessem sido efetivamente entregues ao município, ante a não identificação do número dos lotes de fabricação dos medicamentos nas notas fiscais, conjugada com a ausência dos medicamentos no almoxarifado/farmácia do Centro de Saúde Municipal e a ausência de registros de controle de entradas e saídas no almoxarifado/farmácia municipal.
4.	Devidamente citados os responsáveis não compareceram aos autos para produção de alegações de defesa ou recolhimento do débito, tornando-se revéis, nos termos do art. 12, § 3º, da Lei 8.443/1992, razão pela qual a SecexTCE produziu nova instrução na qual trouxe proposições no sentido do julgamento pela irregularidade das contas, com condenação solidária em débito e aplicação de multa proporcional.
5.	Em linha com esse posicionamento, o Ministério Público/TCU manifestou-se de acordo com as proposições alvitradas pela unidade instrutiva, em que pese haver demonstrado incorreção no apontamento do dano objeto da citação, cuja correção resultaria em maior ônus aos responsáveis, de maneira a não recomendá-la nesta ocasião sem antes renovar-se as citações. Considerando, no entanto, a diminuta diferença existente, e privilegiando a economia processual, entendeu o Procurador Marinus Eduardo De Vries Marsico mais adequado manter-se o valor objeto da citação, mais favorável aos responsáveis, julgando-se desde logo irregulares as contas e em débito aqueles, com aplicação de mula proporcional. Salienta o Procurador que, no tocante às proposições da secretaria, não apenas os gestores deveriam ter as contas julgadas, mas também a empresa beneficiária dos pagamentos efetuados.
6.	Às vistas dos elementos constantes dos autos, consigno que acolho as análises e proposições constantes dos pareceres, no sentido do julgamento pela irregularidade das contas de todos os responsáveis arrolados, com condenação solidária em débito pelos montantes indicados em suas citações e aplicação de multa proporcional.
7.	Como aludido na instrução, ao não apresentar defesa os responsáveis deixaram de produzir prova da regular aplicação dos recursos, em afronta às normas que impõem a obrigação legal de, sempre que demandados pelos órgãos de controle, apresentarem os documentos que demonstrem a correta utilização das verbas públicas, com destaque para o disposto no art. 93 do Decreto-Lei 200/67, que diz: "Quem quer que utilize dinheiros públicos terá de justificar seu bom e regular emprego na conformidade das leis, regulamentos e normas emanadas das autoridades administrativas competentes". 
	Ante o exposto, acolhendo os pronunciamentos uniformes da SecexTCE e do Ministério Público/TCU, com os ajustes pertinentes, manifesto-me por que o Tribunal aprove o acórdão que ora submeto à deliberação deste Colegiado.
TCU, Sala das Sessões Ministro Luciano Brandão Alves de Souza, em 2 de fevereiro de 2021.
AUGUSTO SHERMAN CAVALCANTI 
Relator